最高法院刑事判決　　　　　　一○○年度台上字第五二一二號
上　訴　人　王彥人
上列上訴人因違反毒品危害防制條例案件，不服台灣高等法院中
華民國一００年六月十五日第二審判決（一００年度上重訴字第
一六號，起訴案號：台灣桃園地方法院檢察署九十九年度偵緝字
第九六一號），提起上訴，本院判決如下：
    主  文
原判決撤銷，發回台灣高等法院。
    理  由          
本件原判決認定上訴人王彥人與黃健治（所涉共同運輸毒品部分
，業經另案判處有期徒刑十二年六月確定）及在柬埔寨之某真實
姓名年籍不詳，綽號「藍仔」之成年男子，均明知海洛因係毒品
危害防制條例第二條第二項第一款所規定之第一級毒品，不得運
輸、持有，且屬懲治走私條例第二條第三項授權公告之「管制物
品項目及其數額」所列甲類第四款之管制進口物品，未經許可不
得私運進口。竟共同基於運輸第一級毒品海洛因及私運管制物品
進口之犯意聯絡，由上訴人於民國九十九年一月十二日前某時，
在桃園縣某處，與黃健治謀議自國外夾帶海洛因入境之事，並約
定事成後給付黃健治新台幣（下同）十八萬元（需扣除黃健治至
國外之花費一萬八千元），作為黃健治運毒之代價，其二人並分
別以0000000000號及0000000000號行動電
話聯絡出國事宜，嗣於九十九年一月十五日上午某時，由上訴人
駕車搭載黃健治至桃園國際機場搭乘華航CI-861號班機前往柬埔
寨，並給予黃健治一萬八千元作為在柬埔寨之食宿費用。黃健治
抵達柬埔寨後，於九十九年一月二十二日凌晨四時許，由「藍仔
」攜帶以保險套包裹之海洛因球五顆及潤滑劑一罐至其住宿之飯
店，二人共同將海洛因球塞入黃健治之肛門內，黃健治即於同日
上午某時，搭乘華航CI-862號班機返回台灣，於當日下午三時二
十六分許抵達桃園國際機場時，為法務部調查局台北市調查處（
下稱台北市調查處）調查員查獲，並於黃健治身體中取出以保險
套包裹之海洛因球五顆（驗餘淨重三三六‧五七公克、純度七一
‧七五％、純質淨重二四一‧四九公克），另扣得門號0000
000000行動電話及潤滑劑一罐，嗣依黃健治之供述而查獲
上訴人等情，因而撤銷第一審之科刑判決，改判依想像競合犯關
係從一重論處上訴人共同運輸第一級毒品罪刑（處無期徒刑，褫
奪公權終身），固非無見。
惟查：(一)以自己共同犯罪之意思，事先同謀之同謀共同正犯，因
其並未實行犯罪行為，僅係以其參與犯罪之謀議，為其犯罪構成
要件之要素，故對其係如何參與犯罪之謀議，亦應詳予認定記載
，並說明所憑之證據。本件依原判決之認定，前往柬埔寨金邊地
區將前揭海洛因球夾帶運輸回台之人為黃健治，上訴人則係參與
謀議，並搭載黃健治前往桃園國際機場及交付一萬八千元予黃健
治等犯罪構成要件以外之行為，故上訴人倘成立犯罪，亦屬同謀
共同正犯，依上開說明，對於上訴人與黃健治於何時、何地為如
何之謀議，自應於犯罪事實內詳予認定記載，並於理由內說明所
憑之證據，始為適法。原判決於犯罪事實內僅記載上訴人於九十
九年一月十二日前某時，在桃園縣某處，與黃健治謀議自國外夾
帶海洛因入境之事，並約定事成後給付黃健治十八萬元，作為黃
健治運毒之代價等情，對於上訴人究係於何時、何地與黃健治為
如何之謀議，不僅未為明確之認定，理由內亦無具體之說明，已
嫌疏略，且與另案判處黃健治罪刑確定之原審法院九十九年度上
訴字第一九九七號刑事判決所認定，上訴人係於九十九年一月十
五日前某時，在桃園市巨蛋附近某家咖啡館，與黃健治謀議自國
外夾帶海洛因入境事宜，並約定事成之後朋分八分之一海洛因或
二十萬元予黃健治等情，其謀議之時間、地點以及黃健治運毒之
代價，均有不符。原判決對此認定不同之原因，未予說明，難認
適法。(二)證據之取捨雖屬事實審法院之職權，但其所為判斷，仍
應受經驗法則與論理法則之支配。原判決認定上訴人與黃健治謀
議自國外夾帶海洛因入境之事，並約定事成後給付黃健治十八萬
元。然黃健治於九十九年一月二十二日台北市調查處詢問時供稱
：「王彥人答應我這次幫他運毒成功後，會把這次走私的海洛因
的其中八分之一給我做為報酬，這樣我就可以有很長一段時間不
用自己花錢去買海洛因了」，於翌日檢察官訊問時亦供稱：「他
說這次運毒要分我八分之一。」（見偵字第二八九七號影卷第五
頁背面、第三五頁），於九十九年四月二十九日及同年六月三日
檢察官偵查時分別結證稱：「要給我八分之一的毒品做報酬」、
「要給我八分之一的錢或毒品」（見偵字第一一四八六號卷第三
七頁、偵緝字第九六一號卷第五一頁），於第一審審理時先稱：
「所以我要求我要八分之一毒品做為代價」，嗣又改稱：「出國
前被告（即上訴人）答應要給我十八萬元」、「是我講錯了……
，當時約定我幫王彥人帶東西回來，他給我十八萬元」（見第一
審卷一第一四一、一四三、一四四頁），就其運輸海洛因回台可
得毒品數之八分之一或十八萬元，前後說詞不一，而黃健治被查
獲之日，距其所稱與上訴人謀議之時僅隔約十日，且毒品數量八
分之一與十八萬元，為不同之計數方法，並關係黃健治冒險運毒
代價之分配，依日常生活之經驗，似無記錯或講錯之可能。實情
究竟如何？自有究明之必要，原判決未予勾稽詳察，逕以黃健治
於審理中陳稱先前所稱係以八分之一毒品為報酬係講錯云云，認
定其事後翻稱上訴人承諾事成之後給付十八萬元為可採，所為取
捨證據之論斷難謂與經驗法則無違。(三)犯第四條至第八條之罪，
供出毒品來源，因而查獲其他正犯或共犯者，減輕或免除其刑，
毒品危害防制條例第十七條第一項定有明文。而被查獲前揭犯行
之人，其有為偵查機關誘導、或為邀輕典而為不實之陳述之可能
，自須補強證據以擔保其供述之真實性，方能據以為論罪之依據
。又科刑之判決書，須將認定之犯罪事實翔實記載，然後於理由
內逐一說明其憑以認定之證據，以使事實與理由兩相一致，方為
合法，倘犯罪事實已有敘及，而理由內未加說明，是為理由不備
，理由內已加說明，而犯罪事實無此記載，則理由失其依據，均
足構成撤銷之原因。本件原判決認定上訴人有前揭犯行，係以黃
健治之證詞為其主要之論據，並以黃健治前往柬埔寨之機票係上
訴人所洽訂，為認定黃健治與上訴人共同謀議運輸海洛因入境之
證言可採之理由（見原判決第六頁倒數第一行起至第七頁第六行
），但其犯罪事實內並未有機票係由上訴人洽訂之記載，理由已
失其依據。且朋友間代訂機票，事所恆有，如上訴人僅單純代訂
機票，而非負責支付機票之費用，是否足為認定上訴人有共同運
輸毒品犯行之補強證據？非無研酌之餘地。而機票係由何管道售
出，應不難向航空公司查明。原判決對於上開來回柬埔寨之機票
係向何旅行社訂購，費用若干，由何人支出，是否亦包含在上揭
十八萬元之運毒代價內？並未明白調查審認，並於理由內予以說
明，遽行判決，尚嫌速斷，且有理由不備之違法。(四)刑之量定，
為求個案裁判之妥當性，法律賦予法院裁量之權。刑法上之共同
正犯，應就全部犯罪結果負其責任，係基於共同犯罪行為，應由
正犯各負全部責任之理論，於科刑時則應審酌刑法第五十七條所
列各款情狀，分別情節，為各被告量刑輕重之標準；共同正犯間
固非必須科以同一之刑，但個案裁量權之行使，仍應受比例原則
及平等原則之拘束，俾符合罪刑相當，使罰當其罪，輕重得宜。
如共同正犯間之量刑輕重相差懸殊，於公平原則有悖，即非持法
之平。故共同正犯間如量刑輕重相差過鉅，即應說明其裁量之理
由，始為適法。依原判決之記載，實行正犯黃健治因本件運輸及
私運第一級毒品海洛因之犯行，業經另案判處有期徒刑十二年六
月確定，而原判決量處上訴人無期徒刑，褫奪公權終身，與另案
黃健治所處之刑，輕重懸殊，原判決就此量刑差異之原因，未說
明其理由，自難昭折服，理由亦嫌欠備。上訴意旨指摘原判決不
當，非無理由，應認有撤銷發回更審之原因。
據上論結，應依刑事訴訟法第三百九十七條、第四百零一條，判
決如主文。
中    華    民    國  一○○  年    九    月  二十二  日
                      最高法院刑事第八庭
                          審判長法官  石  木  欽  
                                法官  洪  佳  濱  
                                法官  段  景  榕  
                                法官  周  煙  平  
                                法官  洪  兆  隆  
本件正本證明與原本無異
                                      書  記  官  
中    華    民    國  一○○  年    九    月  二十七  日
                                                       s